臺灣高等法院臺中分院民事判決　　　九十三年度重再字第二號
　　　再　審原告　乙○○○
　　　　　　　　　戊○○
　　　　　　　　　丁○○
　　　　　　　　　甲○○
　　　　　　　　　丙○○
　　　法定代理人　楊政川
當事人間請求返還土地等事件，再審原告對於民國九十一年三月十九日本院八十九年
度重上字第二五號，民國九十三年二月六日最高法院九十三年度台上字第二○二號確
定判決提起再審，本院判決如下：
本件關於民事訴訟法第四百九十六條第一項第十三款部分再審之訴及假執行之聲請均
駁回。
再審訴訟費用由再審原告戊○○負擔百分之三十一、再審原告丁○○負擔百分之二十
七、再審原告乙○○○負擔百分之四、再審原告甲○○負擔百分之二十、再審原告丙
○○負擔百分之十八。
一、再審原告起訴主張：
　(一)再審被告請求再審原告戊○○應將座落南投縣魚池鄉○○段第三二一地號如本院
　　原確定判決附圖所示Ａ部分，面積○．○八六三公頃土地上之檳榔樹及同地段第
　　三二四、三二五、三三一地號同上判決附圖所示Ｂ部分，面積○．四○七二公頃
　　土地之檳榔、竹子、梅樹等農作物剷除，將座落同段第三二一、三二二、三二四
　　、三二五地號上如同上判決附圖所示Ｃ部分，面積○．一八二五公頃土地上之雞
　　舍及同段第三二二、三二三、三二五、三二六地號如同上判決附圖Ｄ部分，面積
　　○．○三四二公頃土地上之房屋拆除，並將上述Ａ、Ｂ、Ｃ、Ｄ土地交還再審被
　　告，惟系爭建物目前仍由戊○○之母鐘徐秀妹占有使用中，該鐘徐秀妹與其他繼
　　承人才有事實上處分權，原審未詳查房屋之實際占有人，及何人為該房屋之事實
　　處分權人，逕以戊○○為當事人判決應拆屋，實與事實不符。再審原告已提出何
　　人有事實上處分權之證物（戶籍謄本影本），原確定判決均未斟酌有民事訴訟法
　　第四九六條第一項第十三款之再審理由。
　(二)再審被告主張再審原告丙○○應將地號三三二、三三三地號如同上判決附圖Ｉ部
　　分，面積○．三六八七公頃土地上之竹子剷除，及將同段第三三三地號如同上判
　　決附圖Ｊ部分，面積○．○八○七公頃土地上之房屋拆除，並將上述Ｉ、Ｊ部分
　　土地交還再審被告。惟查系爭建物係由其祖父黃新丁所建，又由黃水永設籍，故
　　丙○○、黃水永均無拆除地上建物之權限，再審原告已提出黃水永之房屋稅繳稅
　　證明書影本，惟原確定判決及高院判決均未斟酌事實上處分權為何人，有前開民
　　事訴訟法第四九六條第一項第十三款規定。
　(三)再審原告鄭慶宏並未占用同上段三三三地號土地，原確定判決並未查明即率予認
　　定其佔用三三三及三三四地號土地，有與事實不符之情形，原確定判決判命其繼
　　承人鄭日榮、鄭玉嬌、鄭秀珠應將上開土地地上物拆除，將土地交還，有民事訴
　　訟法第四九六條第一項第十三款之再審理由。
　(四)再審原告甲○○占用系爭土地係其父張已量於日據時代即已開墾耕作，於昭和十
　　三年間即有墾耕買賣資料，且張己量光後後即向南投縣政府承租系爭土地並繳納
　　租金多年，此有繳納租金收據為憑。南投縣政府於八十九年十一月十五日八九投
　　府地用字第八九一七七七五號函復鈞院時於說明中亦曾載明其曾將魚池鄉○○段
　　一七之四地先未登錄，面積零點一九四○公頃出租予張己量，原確定判決未斟酌
　　該租金收據，有民事訴訟法第四九六條第一項第十三款之再審理由。
　(五)甲○○部分係由其父張己量於日據時代向南投縣政府承租系爭土地使用，張己量
　　去世後由其繼承人繼續使用，而張己量之繼承人有配偶張徐四妹、長男張順天、
　　次男張順巧、三男張順良、（四男張順平於昭和十五年被張新才收養）、五男甲
　　○○、長女張金妹、次女張鳳妹、三女張雲妹，有戶籍謄本為證，再審被告僅以
　　甲○○為當事人，當事人自屬不適格，原確定判決有民事訴訟法第四九六條第一
　　項第十三款再審理由。
　(六)甲○○之父張己量向南投縣政府承租土地為茅埔段一七之四地號（未登錄地）及
　　同地段「一八號外二筆」，而石文雄係由其父石長壽及其兄石井承租茅埔段二之
　　二地先，所謂「地先」係該已登錄第一七之四及二之二號北方之未登錄土地，而
　　二之二未登錄地北方之地號即為同地段三二一至三二九等地號土地，而一七之四
　　號先所指係一七之四地號北方未登錄之土地包括三三三、三三四等地號土地，而
　　「一八號外二筆」後來土地總登記時登記為同地段第三三三地號之一部分，然原
　　確定判決並未詳查或函查相關單位查詢該「二之二地先」及「一七之四地先」以
　　及「一八外二筆」係何所指，而有判決未斟酌當事人提出證物之違法，原判決有
　　民事訴訟法第四九六條第一項第十三款之再審理由。
　　聲明：求為判決：(一)請求將最高法院九三年度台上字第二○二號確定判決及本院
　　八十九年度重上字第二五號判決廢棄。(二)上開廢棄部分再審被告於第一、二審之
　　訴駁回。(三)再審原告願供擔保請准免為假執行。
二、再審被告則以：再審原告雖援引民事訴訟法第四九六條第一項第十三款，為其提
　　起再審之訴之依據；惟實際上其所論述者，則為確定判決漏未斟酌證據，並非上
　　開條款所規定之發現未經斟酌之證物。而其提起再審之訴時所提出之再審原告戊
　　○○戶籍謄本影本，再審原告黃水永繳納房屋稅單影本，再審原告甲○○戶籍謄
　　本影本，均屬於前訴訟程序中已經提出之證物，是與上開條款所謂發現未經斟酌
　　之證物，係指前訴訟程序事實審之言詞辯論終結前已存在之證物，因當事人不知
　　有此，致未經斟酌，現始知之者而言（最高法院二十九年上字第一○○五號判例
　　參照），並不相符，故再審原告主張依民事訴訟法第四九六條第一項第十三款提
　　起再審之訴，自無理由。請求判決：駁回再審之訴。
三、按民事訴訟法第四百九十六條第一項第十三款所謂當事人發見未經斟酌之證物或
　　得使用該證物，係指在前訴訟程序不知有該證物，現始知之，或雖知有此而不能
　　使用，現始得使用者而言。若前訴訟程序聲明之證據為法院所不採，即與上開發
　　見未經斟酌之證物有間。無從依民事訴訟法第四百九十六條第一項第十三款規定
　　提起再審之訴。又按當事人以發見未經斟酌之證據為理由而提起再審之訴者，必
　　該證據若經斟酌，可受較有利之裁判，始得為之，此亦為上開條款但書規定甚明
　　。
四、經查：
　(一)再審原告戊○○、甲○○就再審被告所主張戊○○、甲○○占有右揭系爭土地，
　　並於其上興建建物之事實，於原確定判決審理中並不爭執，已據本院原確定判決
　　於理由欄四及最高法院原確定判決理由欄中敘述綦詳，其等聲請再審所提出之戶
　　籍謄本，僅能證明戶籍謄本所載之人曾在戶籍地設籍之事實，尚難據此證明該等
　　人即係系爭建物之實際占有人及處分權人，故戊○○、甲○○聲請再審提出之戶
　　籍謄本，尚難使其受有利裁判，其依民事訴訟法第四百九十六條第一項第十三款
　　聲請再審即無理由。
　(二)再審原告丙○○於本院原確定判決審理中曾提出繼承協議書影本陳稱：「這協議
　　書意思是指系爭房子由我繼承，其他人就拋棄。」（見本院八十九年重上字第二
　　五號卷(二)第二二頁）。故其提出其父黃水永房屋稅繳稅證明書，主張其對系爭地
　　上建物無處分權，謂原確定判決有同上條款之再審理由，自無理由。
　(三)原確定判決受判決人鄭日榮、鄭玉嬌、鄭秀珠並非再審原告，再審原告戊○○等
　　人，竟對於鄭日榮等三人受判決事實聲請再審，當事人顯不適格。
　(四)本院原確定判決理由欄四(一)及最高法院原確定判決理由欄已敘明：甲○○雖抗辯
　　，其父張已量生前即向南投縣政府承租系爭占用之土地，並繳納租金等語，並提
　　出南投縣政府公有土地佃租收據為證；惟經向南投縣政府函查系爭土地經該府出
　　租之情形，經該府以八十九年十一月十五日（八九）投府地用字第八九一七七七
　　五七號函覆除茅埔段一七之四地先（未登錄地）面積○．一九四○公頃，曾放租
　　予張己量，後因承租人將承租土地轉讓他人，違反耕地三七五減租條例第十七條
　　規定，於七十三年四月二日經南投縣政府以投府地用字第三二五八○號函終止租
　　約外，餘無出租等情，此有南投縣政府上開函文附卷可參。是甲○○抗辯其繼續
　　占有系爭土地有正當權源，即屬無據云云。足見原確定判決已斟酌張己量繳納租
　　金之收據，並認該租金收據難據為甲○○有利之證據，甲○○認原確定判決就此
　　有同上條款之再審理由，委無理由。
　(五)查上開南投縣政府八十九年十一月十五日（八九）投府地用字第八九一七七七五
　　七號函已明示：就本院所函詢之系爭土地，僅其中茅埔段一七之四地先面積○．
　　一九四○公頃曾放租予張己量；惟其後因承租人將承租土地轉讓他人，違反耕地
　　三七五減租條例第十六條規定，該府於七十三年四月二日終止租約云云，有上開
　　函文在卷，並經原確定判決於理由內詳加說明。至於石文雄部分本院原確定判決
　　理由欄四(三)及最高法院確定判決理由欄已詳敘：石文雄另提出三十六年台中縣政
　　府地政科出具之「臨時承耕證」，主張其占有之系爭土地，係其胞兄石井所承租
　　云云。惟查該臨時承耕證是否屬實，已難究明，縱該臨時承耕證係屬真實，石文
　　雄並未舉證證明其所載地號茅埔二之二地先即為系爭土地，及該租約迄今仍有效
　　存在，難據以認定其占有系爭土地有正當權源云云。均見原確定判決業已充分斟
　　酌渠等所提出之證據。甲○○、石文雄謂原判決就此有同上條款之再審理由，亦
　　無理由。
　　綜上所述，再審原告主張最高法院及本院原確定判決，有民事訴訟法第四百九十
　　六條第一項第十三款之再審理由，均無理由，應予駁回，其假執行之聲請，亦失
　　所附麗，併予駁回。本件事證已臻明確，兩造其餘攻擊或防禦方法，不足影響判
　　決結果，爰不一一論述，併此敘明。
據上論結，本件再審之訴為無理由，依民事訴訟法第五百零五條、第四百四十九條第
一項、第八十五條第一項但書，判決如主文。
中　　　華　　　民　　　國　　九十三　　年　　 十一　　 月　　二十四　　日
~B1民事第六庭審判長法　官　吳火川
~B2　　　　　　　　法　官　饒鴻鵬
~B3　　　　　　　　法　官　陳繼先
右為正本係照原本作成。
如對本判決上訴，須於收受判決送達後二十日內向本院提出上訴書狀，其未表明上訴
理由者，應於提出上訴後二十日內向本院提出上訴理由書(須按他造人數附具繕本)。
上訴時應提出委任律師為訴訟代理人之委任狀。具有民事訴訟法第四百六十六條之一
第一項但書或第二項之情形為訴訟代理人者，另應附具律師及格證書及釋明委任人與
受任人有該條項所定關係之釋明文書影本。
~B　　　　　　　　書記官　郭文華
中　　　華　　　民　　　國　　九十三　　年　　 十一　　 月　　二十六　　日
                                                                        Ｙ
